【裁判字號】    94,訴,747
【裁判日期】    950227
【裁判案由】    
【裁判全文】
臺灣士林地方法院民事判決               94年度訴字第747號
原      告  甲○○
被      告  乙○○
上列當事人間拆屋還地等事件，本院於民國95年2 月14日言詞辯
論終結，判決如下：
    主  文
原告之訴及假執行之聲請均駁回。
訴訟費用由原告負擔。
    事實及理由
一、原告起訴主張：緣坐落台北縣三芝鄉○○○○段田心子小段
    199 及199-5 地號土地（以下簡稱：系爭土地）為原告所有
    ，詎遭被告主張為其所有門牌號碼台北縣三芝鄉興華村田心
    子21-1號即如附圖所示甲、乙部分（以下簡稱：系爭房屋）
    及道路用地即如附圖所示丙部分，共計0.0684公頃之地上物
    無權占用。原告前已於民國94年2 月15日以存證信函通知被
    告出面協商解決，惟被告置之不理，經聲請調解亦不成立。
    按所有人對於無權占有或侵奪其所有物者，得請求返還之，
    對於妨害其所有權者，得請求除去之，有妨害其所有權之虞
    者，得請求防止之，民法第767 條定有明文。被告既主張系
    爭房屋及道路為其所有，則其就該等無權占有原告所有系爭
    土地之地上物，自應負拆除並返還土地之義務。次按，因故
    意或過失不法侵害他人之權利者，負損害賠償責任，民法第
    184 條第1 項定有明文。而被告自90年11月15日起至拆屋還
    地之日止無權占有原告系爭土地，已侵害原告之權利，自應
    就其占有系爭土地之面積，依土地公告現值之10％，按月賠
    償原告新台幣（下同）14,364元。再按，無法律上原因而受
    利益，致他人受損害者，應返還其利益；損害賠償之義務人
    ，因侵權行為受利益，致被害人受損害者，於前項時效完成
    後，仍應依關於不當得利之規定，返還所受利益於被害人，
    民法第179 條規定甚明。查原告之父及由原告擔任執行業務
    董事乙職之訴外人光祥工程實業有限公司（以下簡稱：光祥
    公司），前曾向被告承租系爭房屋，月租原為15,000元；嗣
    被告於81年間，自其姐即系爭土地原所有權人盧妙處得知原
    告已購買系爭土地應有部分2/3 後，竟於訴外人王國祥82年
    11月14日租期屆滿前，要求調漲月租為38,000元，始願續訂
    租約；其時王國祥及光祥公司因慮及遷廠對公司訂單之取得
    及員工就業之影響，不得已乃予應允並續約至90年1 月16日
    止。然被告向王國祥及光祥公司所收取之租金，已超過土地
    法第97條：城市地方房屋之租金，以不超過土地及其建築物
    申報總價年息10％為限之規定。而被告自82年11月15日起至
    90年11月14日止之租金收益，於扣除系爭房屋部分之法定收
    益後，即屬土地部分之收益及被告超收之利益，計為2,795,
    952 元，均為被告無法律上原因所取得之利益，自應依不當
    得利之法律關係返還予原告。爰依法提起本訴云云；並聲明
    ：（一）被告應將系爭房屋如附圖所示甲、乙部分拆除，將
    所占有系爭土地連同如附圖所示丙部分之道路用地，共計0.
    0684公頃返還原告；並應自90年1 月15日起拆屋還地之日止
    ，按月賠償原告14,364元。（二）被告應給付原告不當得利
    2,795,952 元。（三）原告願供擔保，請准宣告假執行。
二、被告則以：系爭房屋及道路係被告出資，由被告之父盧宗炮
    於57年間建造、舖設，均屬被告所有，並用以開設台灣東京
    精密工業股份有限公司；且所坐落系爭土地原為其父盧宗炮
    所有，其上系爭房屋及道路之施設，均經盧宗炮同意。盧宗
    炮於64年間去世後，系爭土地係由被告之姐、弟盧妙及盧晃
    繼承；至70幾年間，王國祥及光祥公司始向被告承租系爭房
    屋；原告則迄80年及90年間，始分別取得系爭土地之所有權
    。是原告自無權請求被告拆屋還地及給付損害賠償、不當得
    利等語，資為抗辯；並聲明：（一）原告之訴及其假執行之
    聲請均駁回。（二）如受不利之判決，願供擔保請准宣告免
    為假執行。
三、經查，系爭土地之所有權全部前為被告之父盧宗炮所有，經
    被告之姐弟盧妙及盧晃繼承後，再由原告分別自盧妙之子女
    及盧晃受讓應有部分以取得所有權全部；而系爭未辦理保存
    登記之系爭房屋如附圖所示甲、乙部分及如附圖所示丙部分
    道路用地，確占有系爭土地，其占有範圍、面積均如該圖所
    示；又被告曾將系爭房屋出租予訴外人王國祥，租期自81年
    11月15日起至82年11月14日止，月租15,000元；自82年11月
    15日至83年11月14日，月租38,000元；自83年11月15日起至
    84年11月14日止，月租39,140元；並將系爭房屋出租予光祥
    公司，租期自84年11月15日起至90年11月14日止，月租4萬
    元各節，已為兩造所不爭執，並有系爭土地登記謄本、台北
    縣淡水地政事務所92年10月21日土地複丈成果圖及系爭房屋
    租賃契約書影本等件在卷可據，應與事實相符。惟原告主張
    ：被告應將如附圖所示甲、乙部分之系爭房屋拆除，將所占
    有土地連同如附圖丙部分之道路用地返還原告，並應給付原
    告不當得利及損害賠償云云；則為被告所否認。且本件經於
    兩造於95年2 月14日協商並確認爭點為：
    1.原告訴請被告拆除系爭房屋及道路，返還土地，有無理由
      ？
      (1)系爭房屋由何人建造？何人所有？
      (2)系爭房屋及道路占有使用系爭土地是否有合法之權源？
    2.原告訴請被告給付不當得利及損害賠償，有無理由？
      (1)原告請求自90年11月5 日起，系爭房屋及道路占用系爭
        土地之損害賠償，有無理由？所得請求金額若干？
      (2)原告請求自82年11月15日起至90年11月14日止，被告超
        收系爭房屋租金之不當得利，有無理由？所得請求金額
        若干？以下茲論述之。
  (一)按房屋之拆除為一種事實上之處分行為，須有事實上之處分
    權者，始有拆除之權限；又未辦理保存登記之違章建築，其
    所有權係屬原始起造人，於讓與時，雖因不能為移轉登記而
    不能為不動產所有權之讓與，但受讓人與讓與人間如無相反
    之約定，應認為讓與人已將該違章建築之事實上處分權讓與
    受讓人，此有最高法院86年度台上字第2272號、70年度台上
    字第1299號判決意旨可資參照。經查，系爭房屋係未經保存
    登記之違章建築乙節，已如前述；是原告訴請被告應將系爭
    房屋及道路拆除並返還土地，首應審究者，即被告是否為系
    爭房屋及道路之原始起造人，或已否受讓系爭房屋及道路之
    事實上處分權，以確認其對系爭房屋及道路是否有拆除返還
    之權限。而查，原告雖對被告提起本件拆屋還地等訴訟；惟
    於審理時則主張：伊向訴外人盧妙購買系爭土地應有部分時
    ，盧妙說系爭房屋是其父親蓋的，至90年間伊向盧妙的弟弟
    盧晃購買系爭土地應有部分時，盧晃亦表示系爭房屋並非被
    告所有，是伊一直認為系爭土地之地上物為盧妙之父親所有
    ；被告並非系爭房屋之所有權人等語（見本院94年10月18日
    、94年月23日言詞辯論筆錄）。核與由被告聲請到庭為證之
    證人陳丙丁具結證稱：系爭房屋是被告之父親於48年、49年
    間興建供被告使用，是被告的父親請工人來蓋房子，興建完
    成後，被告之父親亦有使用等語（見本院94年10月18日言詞
    辯論筆錄），已相符合。即被告就系爭房屋及道路確由其父
    親興建舖設乙節，亦自承屬實（見本院94年12月23日、95年
    2 月14日言詞辯論筆錄）；雖其另抗辯：系爭房屋及道路為
    伊所出資云云；然就此並未舉證以實其說；所提出系爭房屋
    之房屋稅繳款書上所載納稅義務人復係「台灣東京精密工業
    股份有限公司乙○○」，並非被告個人，亦未能執此作為被
    告乃系爭房屋及道路所有權人之認定。是系爭房屋及道路應
    由原始建造人即被告之父盧宗炮原始取得所有權乙節，已堪
    予認定。又盧宗炮死亡後，被告確已拋棄繼承乙事，復為被
    告自承明確（見本院95年2 月14日言詞辯論筆錄），且有原
    告提出之另案即最高法院78年度台上字第410 號民事判決書
    影本乙份為憑；則被告亦無從依繼承之法律關係，繼承取得
    系爭房屋及道路之事實上處分權，亦堪明瞭。查被告既非系
    爭房屋及道路之事實上處分權者，即無拆除之權限。從而，
    原告訴請被告應將系爭房屋如附圖甲、乙部分拆除，並連同
    丙部分道路所占有土地返還原告，自無理由。
  (二)次查，系爭房屋及道路既非被告興築以原始取得，被告亦未
    受讓其事實上處分權，已如前述；則原告因系爭房屋及道路
    無權占有其所有系爭土地致受有相當於租金之損害，顯非由
    被告之行為所肇致。則原告依侵權行為之法律關係，請求被
    告應自90年1 月15日起至被告拆屋還地之日止，按月給付原
    告14,364元云云，亦乏所據。
  (三)再查，原告雖主張：被告自82年11月15日至90年11月14日止
    出租系爭房屋所收取之租金，已超過土地法第97條規定之租
    金上限，是於扣除系爭房屋部分之法定收益後之2,795,952
    元，係屬土地部分之收益及被告超收之利益，應依不當得利
    之法律關係返還予原告云云。惟查，縱認被告就其與承租人
    間所約定之租金超過法定租金限制之部分，並無請求權，亦
    未能謂租約雙方就該租金之約定為無效；是承租人如已依約
    定給付租金，因出租人即被告受領該租金，係以其與承租人
    意思表示合致所簽定之租賃契約，為其法律上之原因，實難
    認有何不當得利可言。況查，依卷附房屋租賃契約書所載，
    與被告就系爭房屋簽約租賃之承租人，分係訴外人王國祥及
    光祥公司，並非原告。是被告就系爭房屋出租以收取超過法
    定限制租金之所為，縱已造成承租人受有任何損害，亦與原
    告無涉。從而，原告主張：被告應依不當得利之法律關係，
    將所受超收租金之利益返還原告云云，自未能准許。
四、綜上所述，原告依所有物返還請求權、侵權行為及不當得利
    之法律關係，請求被告應將系爭房屋如附圖所示甲、乙部分
    拆除，將占有系爭土地連同如附圖所示丙部分道路用地，共
    計0.0684公頃返還原告；並應自90年1 月15日起拆屋還地之
    日止，按月賠償原告14,364元；暨應給付原告不當得利2,79
    5,952 元云云，為無理由，均應予駁回。原告受敗訴判決，
    其假執行之聲請即失所依據，應併予駁回。
五、因本件事證已臻明確，兩造其餘主張、陳述及所提之證據，
    經審酌均與判決結果不生影響，爰不一一論列，附此敘明。
六、據上論結，原告之訴為無理由，依民事訴訟法第78條判決如
    主文。
中    華    民    國    95    年    2    月    27     日
                  民事第二庭  法  官  李瑜娟
以上正本證明與原本無異。
如對本判決上訴須於判決送達後20日內向本院提出上訴狀。
中    華    民    國    95    年    3    月    1      日
                              書記官  李秀蘊


司法院資訊處製作；財團法人民間司法改革基金會備份。
